【裁判字號】    97,上,190
【裁判日期】    970610
【裁判案由】    給付代償款
【裁判全文】
臺灣高等法院民事判決                   97年度上字第190號
上  訴  人  乙○○
                        stchurch New Zealand
訴訟代理人  蘇美玲律師
被上訴人    甲○○
                        號
上列當事人間給付代償款事件，上訴人對於中華民國96年12月10
日臺灣板橋地方法院96年度訴字第1283號第一審判決提起上訴，
並為訴之變更，本院於97年6月3日言詞辯論終結，判決如下：
    主  文
被上訴人應給付上訴人新台幣佰捌拾貳萬陸仟佰肆拾伍元，
及自民國97年6月4日起至清償日止按年利率5%計算之利息。
變更之訴訴訟費用由被上訴人負擔。
    事實及理由
甲、程序方面：
一、按請求之基礎事實同一者，依民事訴訟法第446條第1項及同
    法第255條第1項第2款之規定，縱於第二審，原告仍得將原
    訴變更，無須得被告同意。
二、本件上訴人原依民法第749條而為請求，其於本院言詞辯論
    時，為訴之變更，改依民法第879條而為請求，變更之訴與
    原訴間均係基於保證關係代償之事實，應認其所為訴之變更
    ，合於上開「請求之基礎事實同一」之要件，被上訴人亦表
    示無意見（本院卷，96頁反面），應予准許。
三、因本院認上訴人之訴之變更為合法，已如前述，上訴人在第
    一審原訴之訴訟繫屬，即因訴之變更而消滅，亦即第一審就
    原訴所為之裁判，已因合法的訴之變更而當然失其效力（最
    高法院71年台上字第4014號判例意旨參照），故本院僅就上
    訴人上開變更後之新訴為審判，併此敘明。
乙、實體方面：
一、上訴人起訴主張：兩造本係夫妻關係，於民國 (下同)92 年
    10 月31日協議離婚，簽有離婚協議書並經公證在案，協議
    書第3項已明確約定；「雙方同意現登記雙方個人名下之不
    動產，動產，各歸甲、乙雙方個人所有，所生債務由個人各
    自負擔，互不相涉」，是顯見該婚姻期間各人所生債務，由
    個人各自負擔。被上訴人於婚姻關係期間之90年1月份向華
    信商業銀行（原改稱建華銀行，現改為永豐銀行）借款新臺
    幣（下同）500萬元，由上訴人提供上訴人所有坐落於台北
    市○○街100號9樓之4之不動產（下稱興安街房屋）擔任擔
    保品而為物上保證人，被上訴人將上開借款於91年6月份縮
    減為494萬元，該債務係屬被上訴人所屬之債務，依離婚協
    議書之約定應由被上訴人負擔。然被上訴人於離婚後就該債
    務未如期償還，遭銀行聲請就上訴人提供之上開抵押物聲請
    拍賣，上訴人基於物上保證人之身分，為免不動產遭受拍賣
    而為代償，於96年2月1日先代償3萬8000元、96年2月6日代
    償3萬8000元、96年3月16日代償全部餘額375萬0345元，總
    計代償382萬6345元，並取得被上訴人原所開立之本票正本
    ，及取得他項權利證明書、抵押權塗銷同意書。原應由被上
    訴人負擔之債務由上訴人基於保證關係而代償完畢，該債權
    暨已因被上訴人之違約而屆期，於上訴人代償之後，得依民
    法第879條規定，請求被上訴人依法給付。為此於原審請求
    被上訴人給付38 2萬6345元及自96年3月17日起至清償日止
    按週年利率5%計算之利息。原審判決上訴人敗訴，上訴人上
    訴後變更其訴訟標的，並聲明：被上訴人應給付上訴人382
    萬6345元及自變更之訴起訴狀繕本送達翌日起至清償日止按
    週年利率5%計算之利息（本院卷，96頁反面）。
二、被上訴人辯稱：系爭離婚協議書第3項明確約定：「雙方同
    意現登記雙方個人名下之不動產、動產，各歸甲、乙雙方個
    人所有，所生債務由個人各自負擔，互不相涉。」此句之主
    詞為不動產，動產，所衍生出兩個受詞，一為權利、另一義
    務。甲、乙雙方個人所有之房屋為權利，而由房屋所生債務
    由房屋擁有人負擔為義務，協議書中「各歸甲、乙雙方個人
    所有，所生債務由個人各自負擔」兩句並以逗號連結，非句
    號，意指「所生債務」為「動產與不動產」所致。而動詞「
    歸」意指房屋，只有將主詞動產、不動產歸屬甲、乙雙方後
    ，甲、乙雙方履行各自所擁有動產、不動產所生債務之義務
    。顯見離婚協議書之旨意就明確約定上開債務由擁有不動產
    、動產的人承受之。又當時兩造對於動產、不動產分配後所
    行使的權利及義務無爭議後，上訴人另提出被上訴人所有坐
    落於台北縣永和市○○路319號13樓房屋（下稱仁愛路房屋
    ）應撤換保證人之要求，故在協議書上明確約定3個月內更
    換之，被上訴人也遵守約定撤換保證人。若當時上訴人對於
    所擁有興安街房屋房貸一事有所爭議，上訴人不願意依照協
    議書之約定行使應有之義務清償，認為被上訴人須另承受上
    訴人房屋之貸款，上訴人當時協同專業律師共同協商離婚協
    議書內容，以律師專業的經驗，定會在協議書上另加註說明
    貸款應由被上訴人負擔。被上訴人於婚姻關係存續中之90
    年1月間向華信商業銀行設定房屋貸款額度500萬元，並將被
    上訴人多年上班工作所購買之興安街房屋作為擔保，本與上
    訴人商議先將房屋設定抵押（有動用資金才計息），將之作
    為被上訴人準備開業時資金使用。上訴人在被上訴人不知情
    下大筆提領被上訴人之存款，被上訴人無奈於91年6月時至
    銀行申辦縮減設定金額，依協議書之約定，應由上訴人負擔
    興安街房屋之貸款。故上訴人清償債務乃係履行離婚協議書
    之義務，自不得主張債權移轉而請求被上訴人給付其清償銀
    行之金額。並答辯聲明：駁回變更之訴。
三、上訴人主張：被上訴人於兩造婚姻關係期間之90年1月份向
    華信商業銀行借款500萬元，由上訴人提供上訴人所有興安
    街房屋擔任擔保品而為物上保證人，被上訴人將上開借款於
    91年6月份縮減為494萬元，兩造於92年10月31日協議離婚，
    協議書第3項約定；「雙方同意現登記雙方個人名下之不動
    產，動產，各歸甲、乙雙方個人所有，所生債務由個人各自
    負擔，互不相涉」，被上訴人於離婚後就該債務未如期償還
    ，遭銀行就上開抵押物聲請拍賣，上訴人基於物上保證人之
    身分，於96年2月1日先清償3萬8000元，嗣於96年2月6日再
    清償3萬8000元，另於96年3月16日清償全部餘額375萬0345
    元，總計清償382萬6345元，並取得原被上訴人所開立之本
    票正本，及取得他項權利證明書、抵押權塗銷同意書等語，
    業據提出戶籍謄本、公證書、兩願離婚協議書、土地建築改
    良物抵押權設定契約書、本票、民事聲請強制執行狀、匯款
    申請書、國內匯款申請書、他項權利證明書、抵押權塗銷同
    意書等仲為證（原審卷，5-19頁），且為被上訴人所不爭，
    堪信為真正。
四、上訴人主張：依系爭離婚協議書第3項約定，婚姻期間各人
    所生債務係由個人各自負擔等語。被上訴人辯稱：該約定之
    真意係指不動產歸屬兩造雙方後，兩造各自履行其所擁有動
    產、不動產所生債務之義務，亦即，離婚協議書之旨意，就
    已明確約定上開債務由擁有不動產、動產的人承受之等語。
    經查：
  (一)按解釋意思表示，應探求當事人之真意，不得拘泥於所用之
    辭句，民法第98條定有明文。
  (二)兩造於92年10月31日協議離婚時書立之離婚協議書第3條載
    明：「雙方同意現登記雙方個人名下不動產，動產，各歸甲
    、乙雙方個人所有，所生債務由個人各自負擔，互不相涉。
    」（原審卷，7頁）。此條文所稱之「所生債務由個人各自
    負擔」，其主詞並不明確。有可能係指「雙方同意現登記雙
    方個人名下」，則此條文之文義為「雙方同意現登記雙方個
    人名下所生債務由個人各自負擔」。也有可能係指「雙方同
    意現登記雙方個人名下不動產，動產」，則此條文之文義為
    「雙方同意現登記雙方個人名下不動產，動產所生債務由個
    人各自負擔」。
  (三)系爭兩願離婚協議書，係由上訴人於原審所委任之廖修譽律
    師及其助理謝宜庭擔任見證人，於廖修譽律師事務所依兩造
    協議內容製作乙節，有協議書可證，且為兩造所不爭。關於
    上開條文之真意為何，廖修譽到庭結證稱：「（兩造離婚協
    議書是否你擬的？）是的」、「（協議書第3項約定「雙方
    同意現登記雙方個人名下之不動產，動產，各歸甲、乙雙方
    個人所有，所生債務由個人各自負擔」，所指為何？抵押債
    務歸誰負擔？）前面的主詞延伸到後面，主詞都是「雙方同
    意現登記雙方個人名下」，再來敘述不動產歸屬，然後敘述
    債務的負擔者，所以整句應該是「雙方同意現登記雙方個人
    名下所生債務由個人各自負擔」以維持現狀，有特別變更的
    加註在後面，如後段關於永和市○○路之房屋貸款保證人乙
    方另行覓保更換」、「當時我有與兩造說明，登記是誰的債
    務就由誰負擔，就是維持現狀」、「（除了仁愛路房子之外
    ，雙方有無提到有關興安路的房子債務變更？）沒有，就是
    維持現狀」等語（本院卷，80頁）。依此證言，兩造離婚協
    議書上開條文之真意為：「雙方同意現登記雙方個人名下所
    生債務由個人各自負擔」以維持現狀，亦即，雙方當事人個
    人之債務於離婚後應各自負擔，與作為債務擔保之不動產所
    有權之歸屬無涉。
  (四)系爭興安街不動產所抵押擔保之華信商業銀行借款500萬元
    ，嗣縮減為494萬元，係以被上訴人為借款人而於婚姻關係
    存續中所成立之借貸關係乙節，有抵押權設定契約書等件為
    證，且為兩造所不爭，已如前述。該設定抵押貸款之用途原
    本為供被上訴人開診所之用，嗣後雖由上訴人領走，被上訴
    人未於事前同意，但被上訴人已於事後出具動用款項同意書
    ，同意上訴人領取款項等情，為兩造所不爭（本院卷，81頁
    ），且有同意書在卷可證（本院卷，33頁）。再者，系爭借
    款債務於92年10月31日兩造離婚後到95年4月6日上訴人聲請
    強制執行時止，均係由被上訴人按期向銀行清償借款乙節，
    為兩造所不爭（本院卷，81頁反面）。系爭借款債務既然於
    離婚後仍由被上訴人繳納，足見上訴人所主張及證人廖修譽
    所證稱：系爭離婚協議書第3條約定之真意為雙方個人名下
    之債務應由個人負擔一節，為可採信。系爭借款債務既由被
    上訴人所借，為其名下之借款，依上開條文之約定，於兩造
    離婚後應由被上訴人負擔。
五、按為債務人設定抵押權之第三人，代為清償債務，或因抵押
    權人實行抵押權致失抵押物之所有權時，該第三人於其清償
    之限度內，承受債權人對於債務人之債權，但不得有害於債
    權人之利益，民法第879條定有明文。故物上保證人向債權
    人為清償或其他消滅債務之行為後，既承受債權人對於主債
    務人之債權，即已取代債權人之地位，自得於清償之限度內
    ，行使原債權人之權利，除得向主債務人行使求償權外，尚
    代位取得債權人對主債務人之債權及該債權之擔保與其他之
    從屬權利。系爭借款債務既然依離婚協議書第3條規定應由
    被上訴人負擔，上訴人已基於物上保證人之身分清償382萬
    6345 元，則上訴人依民法第879條規定，請求被上訴人給付
    382萬6345元及自變更之訴起訴狀繕本送達翌日即97年6月4
    日起至清償日止之法定遲延利息部分應予准許。
六、從而上訴人依據民法第879條規定，請求被上訴人給付382萬
    63 45元及自97年6月4日起至清償日止按週年利率5%計算之
    利息，為有理由，應予准許。
七、本件事證已臻明確，兩造其餘主張與舉證，無一一論列之必
    要，併此敘明。
丙、據上論結，本件變更之訴為有理由，依民事訴訟法第79 條
    ，判決如主文。
中    華    民    國    97    年    6     月    10    日
                    民事第十三庭
                        審判長法  官  黃嘉烈
                              法  官  吳燁山
                              法  官  高鳳仙
正本係照原本作成。
如不服本判決，應於收受送達後20日內向本院提出上訴書狀，其
未表明上訴理由者，應於提出上訴後20日內向本院補提理由書狀
（均須按他造當事人之人數附繕本）上訴時應提出委任律師或具
有律師資格之人之委任狀；委任有律師資格者，另應附具律師資
格證書及釋明委任人與受任人有民事訴訟法第466條之1第1項但
書或第2項（詳附註）所定關係之釋明文書影本。
中    華    民    國    97    年    6     月    12    日
                              書記官  黃慶霽
附註：
民事訴訟法第466條之1（第1項、第2項）：
對於第二審判決上訴，上訴人應委任律師為訴訟代理人。但上訴
人或其他法定代理人具有律師資格者，不在此限。
上訴人之配偶、三親等內之血親、二親等內之姻親，或上訴人為
法人、中央或地方機關時，其所屬專任人員具有律師資格並經法
院認為適當者，亦得為第三審訴訟代理人。


司法院資訊處製作；財團法人民間司法改革基金會備份。
